臺灣臺北地方法院刑事判決　　　　　　　100年度審自字第1號
自　訴　人　環華豐股份有限公司
法定代理人　江素芬
自訴代理人　陳世英律師
　　　　　　林矜婷律師
被　　　告　陳建平
　　　　　　向仕湖
上列被告等因偽造文書等案件，經自訴人提起自訴，本院判決如
下：
    主  文
本件自訴不受理。
    理  由
一、自訴意旨略以：被告陳建平係大眾商業銀行股份有限公司（
    下稱大眾銀行）負責人，被告向仕湖係大眾銀行職員，渠等
    明知自訴人環華豐股份有限公司業已於民國97年1 月間清償
    對大眾銀行所有債務，亦明知大眾銀行並未於98年2月15 日
    持本案本票向自訴人及江金鎮、盧淑婉、鏶鑫股份有限公司
    、江國星等人為提示而未獲付款，竟於民事聲請本票裁定狀
    中虛偽記載「於98年2月15 日到期提示而未獲付款」，以符
    合聲請本票裁定之法定要件，而陷臺灣臺北地方法院簡易庭
    司法事務官曹英香於錯誤，核發本票裁定，經自訴人抗告後
    ，業經臺灣臺北地方法院民事庭以98年度審抗字第201 號裁
    定廢棄原准予強制執行之本票裁定。因認被告等涉犯刑法第
    214 條使公務員登載不實罪，及同法第339條第2項詐欺得利
    罪等語。
二、按犯罪之被害人得提起自訴；又不得提起自訴而提起者，應
    諭知不受理之判決，刑事訴訟法第319條第1 項前段、第334
    條分別定有明文。故必須因犯罪而被害之人，始得提起自訴
    ，若非因犯罪而被害之人，即不得提起自訴，乃當然之解釋
    。而該條項所稱犯罪之被害人，以因犯罪而直接被害之人為
    限，所謂直接被害人，係指其法益因他人之犯罪而直接受其
    侵害者而言。依自訴人所訴之事實，若經法院查明，認其並
    非因犯罪而直接被害之人，即應諭知不受理之判決，不能為
    實體之判決（最高法院86年6月30日80年度第3次刑事庭會議
    決議參照）。又不受理之判決，得不經言詞辯論為之，此項
    規定於自訴程序亦準用之，刑事訴訟法第334條、第307條、
    第343條亦分別定有明文。
三、經查，自訴人於本院調查時，就本件本票之真實性並不爭執
    ，自承前開本票非屬偽造或變造（見本院卷第5頁、第26 頁
    及反面），又觀諸該本票之發票人欄，除自訴人外，尚有江
    國星、江金鎮、盧淑婉、鏶鑫股份有限公司為共同發票人，
    自訴人固主張其於97年1 月間已清償對大眾銀行所有債務，
    惟依票據法第5 條規定，自訴人既應與其他共同發票人負連
    帶責任，則大眾銀行是否不得就前開本票向同屬共同發票人
    之自訴人主張票據上權利，已難謂無疑。再者，前開本票之
    票面金額為新臺幣（下同）12億3千5百萬元，大眾銀行係向
    本院聲請本票准許強制執行其中之1億3千5 百萬元，並非全
    部之12億3千5百萬元（見本院卷第6頁、第8頁），是否即得
    因此遽謂大眾銀行有「意圖為自己或第三人不法所有」之犯
    意，顯亦值商榷。此外，本件依自訴人所自訴之事縱然屬實
    ，被告等雖未依法為前開本票之提示，而於民事聲請本票裁
    定狀為虛偽記載，然渠等陷於錯誤為准予本票裁定者，應係
    本院，而非自訴人，此於自訴人之刑事自訴起訴狀載：「因
    被告等為此等詐術行為，而陷臺灣臺北地方法院簡易庭司法
    事務官曹英香於錯誤，核發本票裁定」（見本院卷第2 頁）
    等語，亦同此認定足明，故本件之直接犯罪之被害人應為本
    院，而非自訴人，自訴人僅因此而間接受害，洵堪確定。基
    此，揆諸前揭說明，自訴人就被告涉犯刑法第214 條使公務
    員登載不實罪及同法第339條第2項詐欺得利罪部分，自不得
    依刑事訴訟第319條第1項之規定提起自訴。從而，本案自訴
    人之自訴於法未合，爰不經言詞辯論，逕為不受理判決之諭
    知。
四、又自訴人雖於100年9月19日具狀撤回本件自訴（見本院卷第
    29頁刑事自訴撤回起訴狀載），惟對自訴案件撤回自訴，僅
    限於告訴乃論之罪始得為之（最高法院82年度台上字第6001
    號、臺灣高等法院高雄分院95年度上易字第479 號判決意旨
    參照），本件自訴人認被告涉犯刑法第214 條使公務員登載
    不實罪及第339條第2項詐欺得利罪，均非告訴乃論，依法自
    不生撤回自訴之效力，附此敘明。
據上論斷，應依刑事訴訟法第334條、第343條、第307 條，判決
如主文。
中    華    民    國   100    年    9     月    26    日
                  刑事第二十庭    審判長法  官  劉慧芬
                                        法  官  呂政燁
                                        法  官  詹慶堂
以上正本證明與原本無異。
如不服本判決應於收受送達後10日內向本院提出上訴書狀，並應
敘述具體理由；其未敘述上訴理由者，應於上訴期間屆滿後20日
內向本院補提理由書（均須按他造當事人之人數附繕本）「切勿
逕送上級法院」。
                                        書記官  蔡易霖
中    華    民    國   100    年    9     月    26    日